【裁判字號】    98,交聲更(一),6
【裁判日期】    981231
【裁判案由】    違反道路交通管理處罰條例聲明異議
【裁判全文】
臺灣基隆地方法院交通事件裁定     98年度交聲更(一)字第6號
移送機關即
原處分機關    交通部公路總局臺北區監理所基隆監理站
異  議  人
即受處分人    丙○○
上列異議人即受處分人因違反道路交通管理處罰條例案件，對交
通部公路總局臺北區監理所基隆監理站民國九十八年六月九日基
監字第裁四二－Ｃ00000000號裁決聲明異議，本院裁定
後（九十八年度交聲字第二四四號），經臺灣高等法院撤銷發回
更審（九十八年度交抗字第二三二八號），本院裁定如下：
    主  文
異議駁回。
    理  由
一、移送及原處分意旨略以：異議人即原受處分人丙○○於民國
    九十八年六月九日凌晨零時二十七分許，酒後駕駛車牌號碼
    三六二八－ＭＴ號自用小客車，行經臺北縣汐止市○○路○
    段二二九號，經舉發機關即臺北縣政府警察局汐止分局（下
    稱舉發機關）執勤警員攔查而拒絕接受酒精濃度測試，執勤
    警員依違反道路交通管理處罰條例第三十五條第四項之規定
    ，以北縣警交大字第Ｃ00000000號道路交通管理事
    件通知單予以舉發，異議人於同日即向移送機關即原處分機
    關陳述意見，移送機關亦於同日依道路交通管理處罰條例第
    三十五條第四項規定，以基監字第裁四二－Ｃ000000
    00號裁決書，裁處異議人罰鍰新臺幣（下同）六萬元，吊
    銷駕駛執照，並自九十八年七月十日起三年內禁考，於法應
    無不合等語。
二、異議意旨略以：異議人於酒測過程中均配合吹氣，並無消極
    不配合情事。又測試數次，酒測值出現NO SAMPLE字樣， 現
    場其他執勤警員也表示儀器有問題，並當場以無線電及電話
    聯絡派出所，最後也沒有送來其他酒測器，嗣舉發機關以拒
    絕酒測為由對異議人製單舉發，過程草率。又異議人僅於當
    日晚餐時飲用三杯啤酒，距警員攔查時間已過三、四小時，
    舉發警員認異議人身上有濃厚酒味，並非實情，而係異議人
    於警員詢問有無飲酒時，異議人自承飲酒。酒測器雖有定期
    檢驗，難保其無故障或精準度，警員以故障酒測器向異議人
    施測，自無正確測試結果產生。又異議人當時尚要求警員更
    換儀器，但卻無結果，僅以先前故障儀器所列印之測試單要
    求異議人簽名，影響異議人權益，為此聲明異議云云。
三、按汽車駕駛人，駕駛汽車經測試檢定酒精濃度超過規定標準
    者，處新臺幣一萬五千元以上六萬元以下罰鍰，並當場移置
    保管其車輛及吊扣其駕駛執照一年；汽車駕駛人拒絕接受第
    一項測試之檢定者，處新臺幣六萬元罰鍰，並當場移置保管
    其車輛及吊銷其駕駛執照；又汽車駕駛人，曾依第三十五條
    第四項前段之規定吊銷駕駛執照者，三年內不得考領駕駛執
    照，道路交通管理處罰條例第三十五條第一項第一款、第四
    項前段、第六十七條第二項分別定有明文。至有無「拒絕接
    受酒精濃度測試檢定」，應以汽車駕駛人實質作為據以判斷
    ，而不以汽車駕駛人有無親口表明拒絕接受酒精濃度測試檢
    定為據，否則汽車駕駛人雖未明示拒絕接受酒精濃度測試檢
    定，卻刻意消極推諉拖延接受酒精濃度測試檢定之時間，期
    使體內酒精濃度得因時間經過而代謝降低，即可規避酒精濃
    度超過規定標準而駕車之處罰，此不僅影響警方公權力之行
    使，更使取締酒醉駕車之執法，產生公平性之質疑。而依道
    路交通管理處罰條例第三十五條第四項之文義解釋，亦無將
    汽車駕駛人消極推諉拖延接受酒精濃度測試檢定情況排除在
    外之意。因此，只要汽車駕駛人有「拒絕接受酒精濃度測試
    檢定」之實質作為，無論係積極明示不接受酒精濃度測試檢
    定，或消極推諉拖延接受酒精濃度測試檢定之時間，均有道
    路交通管理處罰條例第三十五條第四項規定之適用。
四、經查：
  (一)【本件異議人於上開時地為警舉發拒絕接受酒精濃度測試】
    本件異議人於九十八年六月八日晚間十一時五十八分許（此
    時間係經核對本件異議人酒精測定值列印單上時間〈凌晨零
    時二十七分〉及經本院勘驗舉發過程錄影光碟〈列印異議人
    酒精測定值列印單時間約為總錄影時間二十八分三十一秒《
    第一段錄影時間十五分零九秒，加計第二段錄影中警員列印
    上開酒精濃度測試單時間為十三分二十二秒》，本院卷第十
    五、二十、三十頁〉所推算），駕駛車牌號碼三六二八－Ｍ
    Ｔ號自用小客車，行經臺北縣汐止市○○路○段二二九號前
    ，經舉發機關執勤警員攔查，異議人自承有酒後駕車情形，
    經警實施酒精濃度測試，因呼氣酒精測試器判讀為「NO SAM
    -PLE」，舉發機關警員遂以異議人拒絕接受酒精濃度測試檢
    定，依道路交通管理處罰條例第三十五條第四項規定，當場
    以前述字號道路交通管理事件通知單舉發，異議人於同日向
    移送機關陳述意見，移送機關亦於同日，依前述規定，以前
    述字號裁處異議人罰鍰六萬元，吊銷駕駛執照及三年內禁等
    情，有前揭舉發違反道路交通管理事件通知單、移送機關裁
    決書、異議人交通違規陳述單附卷可參（原審卷第八、六、
    九至十頁），堪信屬實。
  (二)【本件舉發異議人所使用之呼氣酒精測試器係正常無故障】
    異議人主張本件呼氣酒精測試器有故障云云。經查：
  1.本件異議人為警攔查而測試酒精濃度所使用者為序號017429
    號呼氣酒精測試器（分析器序號為050209），有本院卷附舉
    發機關上開序號呼氣酒精測定器測定值列印單（下稱測試單
    ）登記簿黏貼本件舉發所憑案號為「205」及「206」號測試
    單之內頁影本可參（原審卷第二十頁），另經本院當庭核對
    上開登記簿而確認無誤（本院卷第十三頁）。
  2.上開呼氣酒精測試器，先後經經濟部標準檢驗局於九十七年
    六月二十七日及九十八年八月十五日檢定合格，有效期限均
    為一年（檢定合格有效期間內測試達一千次者，視同屆滿檢
    定合格有效期間），亦有卷附經濟部標準檢驗局九十七年六
    月三十日及九十八年八月十七日分別核發MOJA0000000、MOJ
    A0000000號檢定合格證書影本可憑（原審卷第十九頁、本院
    卷第四六頁）。
  3.又上開呼氣酒精測試器於本件舉發後，猶於同年月十五日用
    於執行酒精濃度測試勤務，且於案號「207」 測試時可呈現
    測定值，亦觀諸上開測定值列印單登記簿影本可知。而本件
    舉發當時操作測試器之警員乙○○於本院訊問時證述：測試
    器除每年檢驗外，如有故障時亦會送修，係拿到分局交通組
    ，由分局彙整數個派出所測試器後統一送修等語（本院卷第
    八三頁），嗣並傳真所屬分局交通組酒精測定器送修管制表
    影本（本院卷第八八頁），其上顯示於九十八年四月九日起
    至八月十一日止，該具呼氣酒精測試器除送出進行上開檢驗
    外，亦無因何故障原因送修之紀錄。
  4.綜上，該呼氣酒精測試器於本件舉發測試當時，係在原檢定
    合格期間，其測試次數僅第「205」及「206」次，而未逾一
    千次，嗣仍用於執行酒精濃度測試勤務，並可測得酒精濃度
    數值，又於檢定合格期間屆滿後再次送檢，仍經檢定合格，
    期間復無任何因故障而送修紀錄，可見該呼氣酒精測試器於
    本件舉發進行測試當時，係屬正常狀態（至有關異議人所稱
    現場其他執勤警員也表示儀器有問題云云，詳下述說明）。
  5.再者，本院於訊問程序諭知證人乙○○當庭操作該呼氣酒精
    測試氣並進行測試：證人乙○○依正常操作程序（詳下述）
    並吹氣測試時，法官將手放置呼氣酒精測試器背面出氣孔位
    置，可以明確感受到出氣，法官再諭知異議人以手放置在測
    試器後方，異議人亦表示可以感覺到明顯的出氣，有本院訊
    問筆錄可參（本院卷第八二頁）。可知該呼氣酒精測試器在
    受測者進行測試時，可藉由測試器背面出氣孔察知受測者是
    否確實吹氣受測。
  (三)【異議人接受本件呼氣酒精測試器測試之能力毋庸置疑】
    異議人進行測試之能力部分，經本院諭知證人即本件舉發警
    員甲○○及乙○○攜帶上開呼氣酒精測試器到庭以供勘驗，
    並當庭實際操作，由上開證人及異議人分別進行測試結果：
  1.本院當庭勘驗該呼氣酒精測試器：該呼氣酒精測試器為一測
    試儀器，下端以端子連接線連接一臺小型印表機，該端子連
    接線可自測試儀器上拔除，印表機另連接電線至外盒內之電
    池； 該呼氣酒精測試器上除貼有序號「017429/050209」標
    籤外，另貼有經濟部標準檢驗局檢定合格標籤，其上記載有
    效期限至九十九年八月， 並有條碼及「MOJA0000000」號檢
    定合格單號碼，核與證人甲○○當庭提出檢定日期為九十九
    年八月十五日之經濟部標準檢驗局檢定合格證書上所載合格
    單號碼相符，有本院勘驗筆錄為憑（本院卷第十三頁）。
  2.證人乙○○當庭操作該呼氣酒精測試器：先按電源開關，再
    按「開始『0』」鍵後，印表機螢幕顯示「插吹嘴」， 另外
    呼氣酒精測試器的螢幕會顯示左右箭頭，約數秒後再顯示向
    下箭頭，證人表示此時即可按歸零鍵，按下之後，螢幕先顯
    示「0.00」，再顯示向內吹氣之「---」， 證人表示此時即
    可進行吹氣。經證人對吹嘴鼓起雙頰吹氣，螢幕陸續顯示兩
    個「+」（即先「+」後「++」）的過程中，並發出「波」一
    聲，證人表示測試完成，印表機螢幕「退吹嘴」字樣，然後
    顯示「輸入否」訊號（證人表示係是否輸入車號之意思，但
    作業上均以手寫方式填載 ），證人按下「否『9』」鍵後，
    印表機再顯示「列印否」字樣， 證人按下「是『8』」鍵後
    ，印表機即開始列印測試單（案號為「36」號）。約數分鐘
    後，呼氣酒精測試器及印表機發出「嗶」一聲，證人表示測
    試器及印表機自動關機（本院卷第八十頁）。
  3.異議人當庭就該呼氣酒精測試器進行測試：經證人乙○○更
    換新的吹嘴，並且重新操作測試器供異議人進行測試。異議
    人先進行吹氣一次並未成功，法官諭知異議人深呼吸之後，
    再行測試，異議人第二次測試結果呼氣酒精測試器即顯示「
    ++」，並發出波一聲，顯示測試完成，證人乙○○繼續操作
    印表機使其列印出案號「37」號之測試單。而因上開案號「
    36」及「37」號之測定值列印單均為一式二聯，本院諭知其
    中一聯附卷存參（本院卷第八一、八七頁）。可見異議人使
    用上開呼氣酒精測試器進行測試之能力亦無庸置疑。
  (四)【本件舉發異議人之酒精測試檢定過程】
    異議人接受酒精濃度測試過程，經舉發機關於九十八年八月
    三日以北縣警汐交字第○九八○○二四八一四號函檢送現場
    錄影光碟，本院當庭勘驗結果，內存有二檔案：
  1.第一段錄影時間十五分零九秒，係連續錄影，內容為警員攔
    查後，先向異議人索取駕駛執照及行車執照，並確認其有無
    飲酒及飲酒時間，異議人自承於當晚約八時三十分許飲用玻
    璃瓶啤酒三瓶（而非異議意旨所稱三杯），並表示可以吹氣
    ，復要求抽菸，警員則向異議人告知酒後駕車之危險性以及
    移送法院之可能性，甚至協助異議人購買茶飲，且等候十五
    分鐘方才進行測試（本院卷第十五至二十頁）。
  2.第二段錄影時間三十八分四十二秒，係連續錄影，內容為：
  (1)異議人自此錄影時間開始迄錄影時間約十三分鐘時，計測試
    十五次，在此十五次測試過程中，警員不斷要求異議人深呼
    吸後吹氣，然異議人除均未見有一般呼氣時雙頰鼓起情況外
    ，又在測試過程中不斷以行動電話對外聯繫（錄影時間〈下
    同〉03：02～04：01、05：52～08：19、09：47～10：58）
    。而該十五次測試均未成功時之情況，不是異議人含著吹嘴
    短暫數秒後即自行鬆開測試器（如第一次〈含吹嘴時間為00
    ：15～00：17〉、第三次〈00：29～00：31〉、第四次〈01
    ：43～01：46〉、第五次〈02：14～02：17〉、第六次〈03
    ：49～03：51〉、第七次〈04：21～04：24〉、第十五次〈
    13：01～13：06〉），就是警員在旁表示「沒有吹出來，你
    吹出來這裡會有風」、「沒有風」、「你自己吹手看看就知
    道有沒有風了」、「你根本沒有吹」、「你自己手在這邊就
    知道了」，甚至警員以手置於測試器出風口位置，仍一再表
    示「沒有風阿」等語（如第二、八、九、十、十一、十二、
    十三、十四）（本院卷第二十至三十頁）。
  (2)異議人在第十五次測試後，該呼氣酒精測試器所連接之印表
    機隨即列印出測試結果之「NO SAMPLE」測試單 （錄影時間
    13：22，本院卷第三十頁），在此前對異議人之檢定測試及
    上開列印測試單過程，僅異議人於錄影時間約六分零七秒時
    向警員抱怨測試器沒電云云，並無任何警員曾經提及該呼氣
    酒精測試器有何故障情事，警員甚至一再向異議人表示儀器
    沒有問題；又異議人雖於上開錄影時間曾經抱怨測試器沒電
    ，惟其後警員尚以此測試器對異議人進行多次測試以及列印
    測試單，亦未見有何電力不足情事。嗣警員並於錄影時間約
    十三分五十一秒時向異議人表示上開測試單之意義為「沒有
    樣本」，且要再列印一張「拒測」，而於錄影時間十四分零
    九秒起迄十四分五十九秒及十七分零二秒起迄十八分二十八
    秒均聽聞列印聲音（本院卷第三十至三一頁）。
  (五)有關上開臺北縣政府警察局汐止分局呼氣酒精測定器測試單
    登記簿所黏貼本件舉發所憑確有測試案號為「205」及「206
    」號測試單：
  1.本院於訊問程序分別訊之，證人甲○○證述 ：「205」那張
    是測試的結果，另被攔查的對象如果拒絕酒測，伊等會再列
    印一張顯示拒測的測試單，這張測試單並不是測試的結果，
    是用來讓被攔查人看表示伊等認定他拒測，並且也作為伊等
    紀錄用等語（本院卷第三八頁）；另證人乙○○證述：如果
    受攔查人明確表示拒絕接受測試的話，伊等就會在測試器上
    插吹嘴，並且直接按「 2『拒測』」按鍵，就會列印出「拒
    測」的測試單，另外如果伊等客觀上判斷，受攔查人是不想
    要吹氣，在那邊拖延時間的話，伊等也會以這個方式列印出
    一張拒測的測試單出來，這張測試單是用來舉發用等語（本
    院卷第八二頁）。
  2.可知舉發機關警員在執行酒精濃度檢定測試勤務過程中，係
    藉由呼氣酒精測試器施測後，由所連接印表機列印出一式二
    聯之測試單，其中一聯黏貼在舉發機關登記簿冊憑以稽考，
    酒精濃度若超過規定標準，則另一聯將作為舉發或報請檢察
    官偵辦刑事案件用；而當受測者明確表示拒絕接受測試時，
    因無法藉由實際測試而列印測試單， 故測試器即設計「2『
    拒測』」按鍵，由執勤警員仍得以測試器列印「拒測」之測
    定值列印單以供登簿及舉發拒絕接受酒精濃度測試檢定；另
    一方面，若受測者雖形式上接受酒精濃度測試檢定，然經執
    勤警員依當時情況判斷受測者實係虛應故事，而消極配合測
    試者，因測試器仍將依實際測試呼氣採樣不足之結果列印出
    「NO SAMPLE」 測試單，故為究明其實際情況，執勤警員將
    再藉由操作測試器上 「2『拒測』」按鍵，使其列印出「拒
    測」之測試單，然此並非測試結果，僅係作為解釋前一張「
    NO SAMPLE」測試單之用意甚明。
  (六)有關證人甲○○於本院原審所證述測試單無法列印之情況：
  1.證人甲○○於本院原審訊問時固證述：當時酒測器因為列印
    紙張沒有連接好，所以當時酒測單無法列印下來，後來連接
    的部位重新連接好後，異議人原先吹氣的部分就列印出「NO
    SAMPLE」及「…（即本裁定所謂「拒測」之測試單）」等語
    ，然經本院當庭勘驗本件舉發過程之錄影光碟，異議人在第
    十五次測試而自行鬆開吹嘴之錄影時間十三分零六秒後，該
    呼氣酒精測試器所連接之印表機隨即於錄影時間十三分二十
    二秒列印出測試結果之「NO SAMPLE」測試單， 已如前述。
    換言之，在證人乙○○對異議人進行測試，並於最後一次測
    試後列印出測試結果之「NO SAMPLE」測試單前， 該呼氣酒
    精測試器之測試功能及所連接之印表機列印功能未見有任何
    問題。
  2.至本件舉發當時該呼氣酒精測試器之列印不順利狀況，經本
    院核對上開測定值列印單登記簿影本所示案號「205」「 NO
    SAMPLE」測試單上時間為「00：27」， 而案號「206」「拒
    測」測試單上時間則為「00：31」，即二張測試單列印時間
    相距四分鐘；另一方面，本院勘驗舉發過程錄影光碟顯示：
    警員於錄影時間十三分二十二秒列印「NO SAMPLE」 測試單
    ，且於錄影時間十三分五十一秒表示「再印一張拒測」後，
    先於錄影時間十四分零九秒起迄十四分五十九秒聽聞印表機
    列印聲音，復十七分零二秒起迄十八分二十八秒再聽聞列印
    聲音。顯見上開案號「206」「拒測」測試單， 係於錄影時
    間十七分零二秒起迄十八分二十八秒所列印，而錄影時間十
    四分零九秒起迄十四分五十九秒之印表機列印聲音並未列印
    出警員欲行印製之「拒測」測試單。
  3.綜上，本件舉發過程所發生測試單無法列印情況，不僅係發
    生於異議人測試結果之案號「205」「NO SAMPLE」測試單列
    印後， 而無礙案號「205」測試單就異議人測試結果為呼氣
    樣本不足之證明力； 且有關「206」「拒測」測試單列印過
    程不順利狀況，亦於二分鐘內（即約錄影時間十五分至十七
    分間）即以排除，並執行出警員所欲操作之功能。即未能因
    此與主要事實無礙之狀況，而為異議人有利之認定。
  (七)異議人尚於本院訊問時質疑其當時受測多次，測試器應會記
    憶測試結果，且當連接線端子接好後，印表機即會自動列印
    出之前測試結果，而非僅在最後列印出案號「205」「NO SA
    -MPLE」測定值列印單列印云云。 查證人乙○○於本院訊問
    時證述：當測試完成後，如同剛剛測試的結果印表機螢幕會
    顯示「退吹嘴」字樣，必須要實際上退吹嘴後，印表機才會
    收到測試結果的訊號，且也必須如同剛剛操作印表機的方式
    ，亦即在印表機螢幕顯示「輸入否」及「列印否」時依指示
    按鍵後才會列印出測試單；如果機器開機而且可以開始測試
    之後，放著不理它，隔一陣子機器會自動列印出一張「NO S
    -AMPLE」之測試單，但如果是這樣子的話，伊等就必須開單
    ，要不然就要寫報告， 解釋為何會有這張「NO SAMPLE」之
    測試單，伊等為了避免有這樣子的困擾，所以在異議人當時
    進行測試的過程當中，伊等有給她退吹嘴後再重新歸零，她
    之前的測試就會中斷掉，之所以這樣做的原因，是為了避免
    異議人一開始不會使用測試器，結果在不會使用測試器的情
    況下就列印出「NO SAMPLE」 之測試單，亦即伊等在對異議
    人做測試的當中，是一再刻意的中斷測試，使它不要一直列
    印出「NO SAMPLE」之測試單等語（ 本院卷第八一至八二頁
    ），核與其於本院實際操作該呼氣酒精測試器過程（本院卷
    第八十頁）及所提出操作手冊（本院卷第六五至六六頁）大
    致相符。是異議人上開意見亦不足憑採。
五、綜上可知：
  (一)本件舉發異議人過程計時逾五十三分鐘，而異議人接受上開
    呼氣酒精測試器檢定測試之能力並無問題，其於本件舉發當
    時，以上開正常而無故障之呼氣酒精測試器，於約十三分鐘
    期間測試達十五次，其測試結果之正確性已堪認定。且因上
    開呼氣酒精測試器於本件舉發異議人之過程中係屬正常而無
    故障情事，則警員是否提供另一呼氣酒精測試器予異議人測
    試，即與判斷異議人是否拒絕接受酒精濃度測試檢定之違規
    無關。
  (二)又異議人在上開十五次測試過程中，均未見有一般呼氣時雙
    頰鼓起之情況，且在測試過程中不斷以行動電話對外聯繫（
    異議人講行動電話時間長逾三分半鐘），而拖延測試時間。
    而該十五次測試均無結果之情況，有多次異議人含著吹嘴短
    暫數秒後即自行鬆開測試器，且經警員一再表示吹氣不夠後
    ，仍然如此，已足見其對警員施測之虛與委蛇心態。
  (三)另上開呼氣酒精測試器後方有出氣孔可於受測者吹氣時以手
    置於該處察知受測者有無確實吹氣受測，但異議人在上開測
    試過程中，警員亦多次表示「沒有吹出來，你吹出來這裡會
    有風」、「沒有風」、「你自己吹手看看就知道有沒有風了
    」、「你根本沒有吹」、「你自己手在這邊就知道了」，甚
    至警員以手置於測試器出風口位置，仍一再表示「沒有風阿
    」等語。而此警員於施測當時之直接反應，適亦足堪佐認異
    議人惺惺作態，而消極拒絕受測之情。
六、從而，本件執行酒精濃度測試檢定勤務之警員以異議人多次
    無法藉由正常而無故障之呼氣酒精測試器完成測試之客觀情
    事，而認定係因異議人故為不正確吹氣所致，依道路交通管
    理處罰條例第三十五條第四項規定，舉發異議人拒絕接受酒
    精濃度測試檢定之違規，即非主觀判斷恣意舉發。換言之，
    異議人雖形式上接受酒精濃度測試檢定，然實質上卻以消極
    敷衍心態而為不正確吹氣，致呼氣酒精測試器無法採集足夠
    呼氣樣本，其於上述時、地拒絕接受酒精濃度測試檢定之違
    規事實堪以認定。末查，根據本院勘驗本件舉發過程錄影光
    碟，異議人雖曾於本件執勤警員列印案號「205」「NO SAMP
    -LE」及案號「206」「拒測」測定值列印單而拒絕實施酒精
    濃度測試之違規行為成立後，有再要求重新施測而為警拒絕
    之事實，然核與前述業經成立之違規事實無影響，附予敘明
    。異議人上開所辯，要係卸責之詞，尚無可採。本件移送機
    關依道路交通管理處罰條例第三十五條第四項、第六十七條
    第二項之規定裁罰異議人六萬元，並吊銷駛執照及三年內禁
    考，並無不合。本件異議無理由，應予駁回。
據上論斷，應依道路交通管理處罰條例第八十七條第二項、道路
交通案件處理辦法第十九條，裁定如主文。
中    華    民    國    98    年    12    月    31    日
                  交通法庭法  官  陳賢德
以上正本證明與原本無異。
對於本件裁定如有不服，應於收受送達後5日內，向本院提出抗
告書狀，敘述抗告之理由，抗告於臺灣高等法院。
中    華    民    國    99    年    1     月    6     日
                          書記官  王靜敏

司法院資訊處製作；財團法人民間司法改革基金會備份。
